【裁判字號】    92,上更(一),314
【裁判日期】    921230
【裁判案由】    妨害自由等
【裁判全文】
臺灣高等法院高雄分院刑事判決          九十二年度上更(一)字第三一四號
    上  訴  人  台灣高雄地方法院檢察署檢察官
    上  訴  人
    即  被  告  丁○○
    上  訴  人
    即  被  告  甲○○
    上  訴  人
    即  被  告  戊○○
    共      同
    選任辯護人  張清雄律師
                吳建勛律師
                游雪莉律師
右上訴人因被告妨害自由等案件，不服臺灣高雄地方法院八十八年度訴字第一三三三
號中華民國八十九年十一月二十四日第一審判決（起訴案號：臺灣高雄地方法院檢察
署八十八年度偵字第一五七四號，併案案號：台灣高雄地方法院檢察署八十九年度偵
字第二八０二二號、九十年度偵字第八九號），提起上訴，判決後，經最高法院發回
更審，本院判決如左：
      主      文
原判決關於丁○○、甲○○、戊○○妨害自由部分撤銷。
丁○○、戊○○共同以非法方法剝奪人之行動自由，各處有期徒刑肆月，如易科罰金
，以佰元折算壹日。又共同以脅迫使人行無義務之事，各處拘役伍拾日，如易科罰
金，以佰元折算壹日；均緩刑貳年。
甲○○共同以非法方法剝奪人之行動自由，累犯，處有期徒刑伍月，如易科罰金，以
佰元折算壹日。又共同以脅迫使人行無義務之事，累犯，處拘役伍拾伍日，如易科
罰金，以佰元折算壹日。
      事      實
一、丁○○原在高雄市○○○路經營池上便當生意，於民國八十六年四月間與隔鄰新
    莊仔路五三六號經營檳榔攤生意之乙○○因而熟識並結拜為兄弟，乙○○自八十
    六年八月間起至八十七年二月間止，陸續向丁○○借貸約新台幣（下同）六百六
    十八萬元（其中包含乙○○幫其弟丙○○出面向丁○○借貸之三十萬元），未如
    期清償，且乙○○於八十七年四月間舉家搬遷，嗣經丁○○得知乙○○搬至高雄
    市○○區○○路一七○巷十八弄二十五號，丁○○為達索債目的，遂與甲○○（
    曾於八十五年間犯妨害自由罪，經法院判處有期徒刑六月，於八十五年九月十二
    日易科罰金執行完畢）、戊○○及另一不詳姓名年籍之成年男子，四人共同基於
    妨害自由之概括犯意聯絡，於八十七年六月七日晚上七時許，推由甲○○、戊○○及該不詳姓名年籍男子駕車至丙○○位於高雄縣仁武鄉○○○路一○二巷七十
    二之十八號住處，將丙○○強押文萊路乙○○住處，丁○○亦前往乙○○該住處
    ，商討解決債務之事，期間丁○○、甲○○、戊○○及該不詳姓名男子，以若不
    簽立本票，將不讓丙○○離去之方式，強令丙○○簽立六百八十萬元之本票一張
    交予丁○○收執，丁○○、甲○○、戊○○等人才離去。丁○○復於同年七月七
    日下午四時許，夥同甲○○、戊○○及上開不詳姓名之男子共四人，前往上開乙○○住處索債，因該時湊巧乙○○妻（覃昭雯）弟己○○在場，渠等遂另行基於
    妨害自由之犯意，以若不幫忙解決債務問題，即對乙○○家人不利等語脅迫，強
    令己○○當場簽立內載：替丁○○保管六百八十萬元並擔任該債務連帶保證人之
    保管條一紙交予丁○○，丁○○等人始離去。嗣經丙○○、己○○分別於八十七
    年八月十二、二十九日報警而查獲上情。
二、案經丙○○、己○○、乙○○訴由高雄縣警察局仁武分局報請臺灣高雄地方法院
    檢察署檢察官偵查起訴，丙○○、覃昭雯訴由台灣高雄地方法院檢察署檢察官聲
    請併案審理。
    理  由
一、訊據被告丁○○、上訴人即被告甲○○、戊○○固供認有於右揭時、地收受丙○○簽立之六百八十萬元本票一張、收受己○○簽立之六百八十萬元保管條一張，
    惟均矢口否認有妨害丙○○行動自由，及強令丙○○、己○○分別簽立本票、保
    管條之犯行，被告丁○○辯稱：八十六年八月起，乙○○假借其在新營有土地糾
    紛急待處理，而陸續向我借錢，至八十七年二月間止，共向我借款本金部分達六
    百六十八萬五千七百六十元，其中包含三十萬元，是丙○○於八十六年十月十三
    日經由乙○○向我借的，我因信賴乙○○而未書立借據，屆期屢經催索，乙○○
    均拒不返還，並於八十七年四月五日趁我店休息時，舉家搬遷逃匿無跡，嗣經鄰
    居告知乙○○遷居至高雄市○○區○○路一七○巷十八弄二十五號，八十七年六
    月七日晚上，是丙○○打電話請我過去洽談債務事宜，我才與友人甲○○、戊○○前往乙○○上開住處商談，當場是丙○○自願簽立六百八十萬元本票，我無唆
    使甲○○等人強押丙○○至乙○○住處，及強令其開票情事，八十七年七月七日
    是己○○主動出面表示要幫忙乙○○解決債務，並自行簽立保管條，我無強令其
    簽發保管條云云。被告甲○○、戊○○均辯稱：八十七年六月七日我們沒有去丙○○家，是丁○○邀我們一起去乙○○家中商談債務問題，丙○○自己到乙○○
    家等我們，我們只在旁邊，沒有恐嚇他們，都是丁○○跟他們談，丙○○答應出
    面解決才簽一張六百八十萬元本票，七月七日也是去乙○○家協商債務，我們沒
    有威脅己○○，己○○為何簽保管條我們不知道，都是他跟丁○○談的，二次都
    是我們跟丁○○三個人一起去的，沒有強押丙○○及強令丙○○簽發本票、己○○簽保管條云云。經查：
(一)右揭事實，業據告訴人丙○○、己○○分別於警偵訊、原審及本院前審審理中指
    訴綦詳，並經告訴人乙○○於警訊、證人即丙○○之妻吳春誕及告訴人覃昭雯於
    本院前審到庭證述屬實，復有面額六百八十萬元之本票一張（警卷第二十頁）、
    保管條一張（警卷第十四頁）附卷可資佐證。
(二)告訴人丙○○指稱：「八十七年六月七日晚上，被告甲○○、戊○○與另外一位
    不詳姓名之人，至我仁武鄉八卦寮住處，強拉我上車至乙○○住處解決債務，當
    時我太太及小孩都有看見」、「三十萬元確實是我向丁○○借的，我甘願開三十
    萬元本票給丁○○，但六百八十萬元本票，則是他們說若我不簽就不能出去，我
    才簽的。」（參原審卷第五七、五八頁）等情，於本院前審調查中亦為相同之指
    訴（本院上訴卷第五七頁），核與告訴人乙○○於警訊中指證：「押著我弟弟丙○○來我家，強要丙○○簽具本票面額為六百八十萬元，簽完就離開我家。」等
    語（警卷第六頁及反面，第七頁及反面）、證人即丙○○之妻吳春誕於原審證述
    ：「當天甲○○、戊○○及另外一人開車到我家找我先生，他們把丙○○的手押
    住說要去我大伯乙○○家，叫我不要亂來，不要報警，我因為有二位小孩所以不
    敢報警。」等語（原審卷第六七頁）及本院前審調查中所證：六月七日被告甲○○、戊○○到我家帶我先生（指丙○○）出去，丁○○沒有去，我先生被他們夾
    在中間，他們搭著我先生的肩膀，說要到我大伯（指乙○○）家，叫我不要報警
    等語（本院上訴卷第五八頁）相符，參酌被告丁○○自承丙○○係經由乙○○向
    其借貸三十萬元，而丙○○已於八十七年三月二十三日簽立三十萬元之本票一張
    （參警卷第二十頁）交予丁○○，丙○○所積欠丁○○之債務早有憑據，告訴人
    丙○○若無遭人以脅迫方式，強令前往處理乙○○債務，豈會於僅積欠三十萬元
    債務之情形下，而前往簽立面額高達六百八十萬元之本票，是被告三人確有強押
    丙○○前往簽立本票等事實，應堪認定。被告等辯稱：未強押丙○○，亦未強令
    其簽發本票云云，核係卸責之詞，不足為採。
(三)告訴人己○○指稱：「八十七年七月七日當日，我至妹婿乙○○住處，剛進入不
    久，就看見丁○○率同三名不詳姓名男子進入乙○○家和其談債務問題，我看見
    三名男子中有乙名身後插有乙把類似槍枝之物品，我看見便心生畏懼，且對方帶
    了很多人來，丁○○開口說，我若不簽下保管條，要帶兄弟來對我妹妹（指覃昭
    雯）及家人不利，我為了妹妹及其家人安危才簽下保管條」（警卷第五頁、偵查
    卷第二六頁、原審卷第一七四頁）等情，核與告訴人乙○○於警訊中指訴：「丁○○率三名男子至我家叫我先還他四百萬，因為我現在沒錢，正好我大舅子己○○在我家，更稱要強押我外出，我大舅子就簽一張保管條給丁○○，保管條是丁○○帶來之男子寫好由我大舅子簽名捺印指紋，然後他們就離開。」等語（警卷
    第七頁反面）、告訴人即乙○○之妻覃昭雯於原審證述：「當天我哥哥己○○到
    我們家玩，丁○○他們來了，要己○○也要負責，並對我們說出不利的話，己○○害怕就寫下保管條，保證乙○○若不還錢，己○○要代還。」（原審卷第一三
    五頁）等語及本院前審證述：「當時有四個人來，在場的被告三人及另一個人我
    不認識，被告跟我先生（指乙○○）要錢，吵得很大聲，我哥哥（指己○○）有
    來，叫他們好好說，我哥哥基於保護我們的立場，才簽這張保管條，丁○○說如
    果不簽保管條，我跟我先生都會有事情，四個人來我們家，我們當然會怕，我哥
    哥有一棟房子，才幫我們簽，簽完他們就走了。」等語（本院上訴卷第四八頁）
    相符，參酌卷附己○○所書立之保管條上載明：「一、甲方（指己○○）接受乙
    方（指丁○○）保管新台幣六百八十萬元正，甲方應盡善意保管。二、甲方應隨
    時聽呼乙方需要，應立送保管金額新台幣六百八十萬元，期間若有任何錯失應負
    民刑事責任。」等語，而告訴人己○○既未向被告丁○○借款分文，卻同意於保
    管條上書立願代為保管六百八十萬元等與事實不符之記載，足認告訴人己○○、
    覃昭雯所稱該保管條係為保護覃昭雯家人安全，於脅迫情形下，始書立保管條等
    情，應堪信為真實。被告等辯稱：己○○係自願書立保管條云云，與上開證據不
    符，且有違情理，尚難採認。
(四)證人即被告丁○○之妻張秀珠於原審證稱：有小混混到我家要我們不可向乙○○
    要債等語（原審卷第一０七、一０八頁），與被告三人妨害自由犯行無直接關係
    ，不足採為有利於被告三人之證據。又原審及本院前審調查中，證人盧宏典證稱
    ：於八十六年九、十月間，曾看丁○○數錢，約幾十萬元，丁○○說乙○○要繳
    稅金用的，八十七年一月間丁○○向我拿八萬元給乙○○，我聽丁○○的朋友說
    丁○○借給乙○○好幾百萬元，八十六、八十七年間約六、七月，我去找丁○○
    ，丁○○有接到電話約他出去談事情，丁○○說是乙○○的妻舅等語（原審卷第
    二二九、二三０頁）（本院上訴卷第五九頁），及證人馬源谷證稱：我看丁○○
    拿錢借給乙○○，八十七年六月間，我去丁○○家，乙○○有打電話找丁○○過
    去，剛開始丁○○堅決不過去，後來態度軟化，說要過去等語（原審卷第二三八
    、二三九頁）（本院上訴卷第九八、九九頁），僅能證明被告丁○○確有借款予
    乙○○，並曾於電話中商談還債之事，尚不能執為認定被告三人無妨害自由犯行
    。另證人即丁○○之妹杜斐文於本院前審證稱：八十七年六月七日下午四、五點
    ，乙○○打電話到我家叫我哥哥出去，說他弟弟（指丙○○）到了，我哥哥就出
    去了云云，惟證人杜斐文對於三年前發生之事，關於發生時間及電話內容竟能記
    憶明確，顯與常情有違，且證人杜斐文為被告丁○○之妹，非難以覓得之證人，
    於案發後歷經警偵訊及一審審判程序，均未到庭作證，遲至本院前審第三次調查
    期日始到庭作證，亦有可疑，其證詞核係迴護被告丁○○之詞，不足採信。
(五)卷附告訴人丙○○提出之錄音帶及譯文（原審卷第八八至九五頁），為丙○○於
    八十七年八月九日下午與被告丁○○電話通話之內容，被告丁○○承認該錄音帶
    及譯文為真正，該錄音帶內容所示為丙○○與被告丁○○討論債務問題，並提及
    被告丁○○已將債務問題委由他人處理，丙○○並稱：「不要那麼多人來，那麼
    多人來不是很好看，我也不怕，我如果怕，那天就不會和你們大小聲了，真的。
    」等語，惟該通話內容係在本案發生之後，不能因告訴人丙○○於電話中曾表示
    不會害怕，即推論被告三人無本件妨害自由犯行，該錄音帶及譯文不能作為被告
    等有利之證據。另告訴人丙○○提出其於八十七年八月十一日下午與綽號「濟公
    」之男子通電話內容之錄音帶及譯文（原審卷第八二至八七頁），指稱「濟公」
    為被告戊○○，然被告戊○○否認其綽號為「濟公」並否認曾與丙○○為錄音帶
    內容所示之電話通話，且該錄音帶及譯文內容所示為丙○○與綽號「濟公」之男
    子討論債務問題，猶不足以積極證明被告三人之妨害自由犯行，該錄音帶及譯文
    不能作為本案之積極證據。
(六)綜上所述，本件罪證明確，被告等空言否認，不足採信，被告三人犯行均堪認定
    。
二、按「不依正當途徑索債，竟以強暴行為押往茶店，不令自由行動，自應負刑法第
    三百零二條第一項之罪責」（最高法院二十五年上字第三一三二號判例意旨參照
    ），又積欠他人借款未為清償，債權人自可循法律途徑，向債務人主張權利，債
    務人並無另行簽立本票交付債權人之義務，若債權人以強暴脅迫方式強令債務人
    簽發本票交執，其所為自該當於刑法第三百零四條第一項強制罪責。核被告丁○○、甲○○、戊○○三人於八十七年六月七日強押丙○○前往乙○○住處簽立本
    票之行為，係犯刑法第三百零二條第一項剝奪他人行動自由罪，使丙○○行無義
    務之事，已為剝奪他人行動自由罪所吸收。被告於八十七年七月七日強令己○○
    簽立保管條之行為，係犯刑法第三百零四條第一項強制罪。公訴人認被告等二次
    強令他人簽立本票及保管條之犯行，係犯刑法第三百零二條第一項剝奪他人行動
    自由罪，尚有未洽，惟基本事實相同，起訴法條應予變更。被告三人與另一不詳
    姓名年籍之成年男子間，具有犯意聯絡及行為分擔，為共同正犯，另被告丁○○
    雖於八十七年六月七日，未與被告甲○○等人前往被害人丙○○位於八卦寮之住
    處，惟其既事先與被告甲○○等人同謀，而推由甲○○等人下手實行，為共謀共
    同正犯（大法官會議解釋第一○九號解釋參照）。被告三人二次強令他人簽立本
    票及保管條之行為，雖時間緊接，所犯罪名相同，但被告均未陳明係出於概括之
    犯意為之，非連續犯，應認係另行起意之二次犯行。被告甲○○前曾於八十五年
    間因妨害自由罪，經法院判處有期徒刑六月，於八十五年九月十二日執行完畢，
    此有台灣高雄地方法院檢察署刑案資料查註紀錄表在卷可參，其於五年內再犯本
    件有期徒刑以上之罪，為累犯，應依刑法第四十七條規定加重其刑。
三、被告三人犯妨害自由罪，事證既明，原判決予以論罪科刑，固非無據，惟第二次
    所犯強制罪，係另行起意，與第一次之剝奪他人行動自由罪無牽連犯關係，刑法
    第四十一條業於九十年一月十日修正公布，將得易科罰金之犯罪，由犯最重本刑
    為三年以下有期徒刑以下之罪，修正為犯最重本刑為五年以下有期徒刑以下之刑
    之罪，經比較新舊法結果，以新法對被告等較有利，應適用修正後新法，本件被
    告等所犯為最重本刑五年以下有期徒刑之剝奪他人行動自由罪，原判決科處被告
    丁○○、戊○○有期徒刑四月，被告甲○○有期徒刑五月，符合上開修正後刑法
    第四十一條第一項前段規定，原判決未及比較適用，而未諭知易科罰金之標準，
    尚有未合。檢察官上訴意旨指被告三人另犯重利罪及恐嚇取財罪，被告甲○○、
    戊○○上訴意旨仍執陳詞否認犯罪，均指摘原判決不當，為無理由，但原判決有
    上開可議可處，自應由本院撤銷改判。爰審酌被告三人為追討債務，竟以非法方
    法妨害他人行動自由，並強令他人簽立本票及保管條，惡性非輕，惟念其犯罪動
    機係因乙○○積欠大筆債務拒不償還，復舉家搬遷逃避追索，仍未清償被告丁○○，乙○○有惡意欠債之嫌等一切情狀，分別量處如主文第二、三項所示之刑，
    並諭知如易科罰金之折算標準，又參酌被告丁○○、戊○○二人前未曾受有期徒
    刑以上之宣告，有台灣高雄地方法院檢察署刑案資料查註紀錄表二份在卷可稽，
    其因一時失慮，致罹刑章，經此偵審程序及刑之宣告後，應知警惕而無再犯之虞
    ，因認暫不執行其刑為當，就被告丁○○、戊○○部分各宣告緩刑二年，以啟自
    新。
四、台灣高雄地方法院檢察署九十年度偵字第八九號併案意旨：被告丁○○於八十七
    年六月七日晚上七時許，推由被告甲○○、戊○○及一不詳姓名之人強押告訴人
    丙○○至乙○○家脅迫告訴人丙○○簽發面額六百八十萬元之本票等語，及台灣
    高雄地方法院檢察署八十九年度偵字第二八０二二號併案意旨：被告三人於八十
    七年七月七日（告訴狀誤載為八十七年四月間），在乙○○住處，強令己○○簽
    具六百八十萬元之保管條等情，與本案為同一事實，上開二部分事實均不另論述
    。又八十九年度偵字第二八０二二號另併案意旨及告訴人乙○○、覃昭雯聲請併
    案意旨略謂：被告三人於八十七年六月六日晚上十二時許，至乙○○住處，強令
    告訴人乙○○簽發面額合計六百八十萬元之本票，並強拉告訴人覃昭雯在該本票
    上按捺指印為連帶保證人，又被告三人強推告訴人覃昭雯及乙○○之母朱謝玉里
    上小客車，由綽號「保文」之男子開車載往仁武鄉丙○○住處，找丙○○拿不動
    產所有權狀，丙○○稱所有權狀放在嘉義，「保文」要不到所有權狀，即載覃昭
    雯及朱謝玉里返回乙○○住處，嗣後「保文」恫稱：要拿二萬元給兄弟喝酒，不
    然就很難看等語，覃昭雯心生畏懼，乃交付二萬元給「保文」，「保文」才離開
    ，當時被告三人在屋外，因認被告三人此部分犯妨害自由及恐嚇取財罪嫌云云。
    訊據被告三人均堅決否認此部分犯行，一致辯稱：乙○○、覃昭雯夫妻一起簽六
    百八十萬元本票，我們沒有強迫他們，沒有強推覃昭雯及朱謝玉里上車去丙○○
    家，也沒有「保文」這個人，告訴人交付二萬元是付丁○○利息等語。經查：
(一)告訴人乙○○、覃昭雯指訴遭被告三人強迫而簽發面額合計六百八十萬元之本票
    等情，為被告三人所否認，此外，復查無其他證據足以佐證告訴人乙○○、覃昭
    雯此部分之指訴為真實，尚難以其二人之指訴為唯一證據遽定被告三人此部分亦
    有妨害自由犯行，況告訴人乙○○為本件借款之債務人，而告訴人覃昭雯為乙○○之妻，其二人共同簽發本票交付債權人即被告丁○○收執，亦屬事理之常，難
    認為有何妨害自由犯行。
(二)本院前審調查中，告訴人覃昭雯雖指稱：遭被告三人強推上車，由「保文」開車
    前往丙○○住處拿不動產所有權狀云云，證人朱謝玉里則稱：那天有人從背部推
    我上車，我眼睛不好，看不清楚是誰推我上車，載我去丙○○家要權狀的不是被
    告三人等語（本院上訴卷第四九、五十、七三頁），惟告訴人乙○○於警訊中指
    稱：「有一名男子叫我太太（指覃昭雯）及我母親（指朱謝玉里）上他的車，前
    往我弟弟丙○○之住處，找我弟弟，到了八十七年六月七日凌晨一時許將我太太
    及母親載回來。」等語，並未提及被告三人有強推覃昭雯及朱謝玉里上車，告訴
    人覃昭雯指訴遭被告三人強推上車云云，非無疑問，而本院查無其他證據足證告
    訴人覃昭雯之指訴為真正，因認被告三人此部妨害自由罪證不足。
(三)告訴人覃昭雯指訴，「保文」向其恫稱：要拿二萬元給兄弟喝酒，不然就很難看
    等語，致其心生畏懼，遂交付二萬元給「保文」，「保文」才離開，當時被告三
    人在屋外云云，為被告三人所否認，告訴人覃昭雯受「保文」恐嚇時，被告三人
    既不在現場，且覃昭雯亦非交款予被告三人，而係交付二萬元予「保文」，此外
    ，本院查無確切之證據足證被告三人與「保文」之間，就覃昭雯所述恐嚇取財犯
    行，有犯意聯絡及行為分擔，殊難以告訴人覃昭雯之指訴為唯一證據，即認定被
    告三人有恐嚇取財犯行。
(四)上開併案意旨所指事實，應認為犯罪事證不足，惟公訴人認併案部分與前述本院
    論罪科刑部分，有裁判上一罪關係，爰不另為無罪之諭知，附此敘明。
據上論斷，應依刑事訴訟法第三百六十九條第一項前段、第三百六十四條、第二百九
十九條第一項前段、第三百條，刑法第二條第一項前段、第二十八條、第三百零二條
第一項、第三百零四條第一項、第四十七條、第四十一條第一項前段、第七十四條第
一款，罰金罰鍰提高標準條例第一條前段、第二條，判決如主文。
中    華    民    國     九十二     年      十二      月     三十       日
                              臺灣高等法院高雄分院刑事第八庭
                                  審判長法官  郭雅美
                                        法官  裕斗
                                        法官  江泰章
右正本證明與原本無異。
如不服本判決應於收受本判決後十日內向本院提出上訴書狀，其未述上訴理由者，
並得於提起上訴後十日內向本院補提理由書狀（均須按他造當事人之人數附繕本)「
切勿逕送上級法院」。
                                      書記官  郭榮芳
中    華    民    國     九十三     年       一       月       二       日
附錄本案論罪科刑法條全文
刑法第三百零二條第一項：
私行拘禁或以其他非法方法，剝奪人之行動自由者，處五年以下有期徒刑、拘役或三
百元以下罰金。
刑法第三百零四條第一項：
以強暴、脅迫使人行無義務之事或妨害人行使權利者，處三年以下有期徒刑、拘役或
三百元以下罰金。
                                                                  Ａ


司法院資訊處製作；財團法人民間司法改革基金會備份。
